【裁判字號】    92,勞再易,9
【裁判日期】    921231
【裁判案由】    再審之訴
【裁判全文】
臺灣臺中地方法院民事判決        九十二年度勞再易字第九號
    再審原告    丙○○
                甲○○
                乙○○
                丁○○
    再審被告    台中縣總公會
    法定代理人  劉易周
右當事人間請求給付離職金事件，再審原告對於中華民國九十二年八月十二日本院九
十二年度勞簡上字第一二號確定判決，提起再審之訴，本院判決如左：
    主    文
再審之訴駁回。
再審訴訟費用由再審原告負擔。
    事實
甲、再審原告方面：
  一、聲明：
    (一)原確定判決不利再審原告之部分廢棄。
    (二)再審被告應再給付1.再審原告丙○○新台幣六十三萬四千一百一十元；2.再審
      原告甲○○新台幣六萬七千五百元；3.再審原告乙○○新台幣二十三萬零一百
      六十元；4.再審原告丁○○新台幣三十萬九千六百元，及均自民國九十一年十
      二月七日至清償日止，按年息百分之五計算之利息。
  二、陳述：
    (一)按勞動基準法施行細則第五條第一項規定，勞工工作年資以服務同一事業單位
      為限，並「自受僱當日起算」，故於退離職辦法第六條修正施行前有關工作年
      資之計算既「無其他約定」，自應按前開勞動基準法施行細則第五條第一項規
      定「自受僱當日起算」。詎原確定判決竟將再審原告年資之計算以「無溯及計
      算之約定」為由，遽行認定均應自退離職辦法第六條修正施行之日即八十五年
      十二月五日起算，顯然有違前開勞動基準法施行細則第五條第一項規定，況按
      所謂不溯及既往原則，應指人員若係於退離職辦法第六條修正施行前退職者，
      自無該規定適用之餘地，非謂再審原告之年資均須自退離職辦法第六條修正施
      行之日起算，則原確定判決不無民事訴訟法第四百九十六條第一項第一款「適
      用法規顯有錯誤」之違誤。
    (二)原確定判決理由欄第七段認定略稱：「然查，關於此項溯及計算解釋，既經上
      訴人發覺有誤，而認應於八十五年八月二十一日理事會通過後，再經台中縣政
      府核備後才施行起算，而於九十一年二月六日所召開之第二十三屆臨時會員代
      表大會提案建議追討溢發之離職金，經決議結果認為，該案已經由第二十一、
      第二十二屆會員代表大會通過，故不宜討論，爾後有關會務人員退離職金不再
      依例辦理等語，此有該次會議紀錄附卷可參，是縱使認為訴外人徐碧璣及涂秀
      葉二人請領離職金時，上訴人已同意其得溯及到職日起算工作年資，但於九十
      一年二月六日之臨時會員代表大會既通過日後有關會務人員退職金不再依例辦
      理，而會員代表大會又有拘束全體會員之效力，是解釋兩造間之勞動契約，自
      應不得再援例主張溯及既往」等語云云，然查九十一年二月六日所召開之第二
      十三屆（第一次）臨時會員代表大會中並「無提案」建議追討溢發（前會務人
      員徐碧璣及涂秀葉二人）離職金之情事，而係於九十二年三月三日所召開之第
      二十三屆第二次臨時理監事會議中始有提案，此分別有台中縣總工會第二十三
      屆第一次臨時會員代表大會會議記錄、第二十三屆第二次臨時監理事會會議記
      錄可稽，由是足證原確定判決之認定有誤。再審原告既均於九十一年六月三十
      日已離職，而後於九十二年三月三日召開第二十三屆第二次臨時理監事會議中
      提案關於追討溢發離職金之決議結論，雖對會議「之後」退離職之會務人員有
      拘束力，但對在九十二年三月三日「之前」已離職之再審原告自不應有拘束力
      ，再審原告之服務年資仍應自受僱當日起算，從而，再審原告發見原確定判決
      未經斟酌之證物，且經斟酌可受較有利益之裁判，具備民事訴訟法第四百九十
      六條第一項第十三款之再審事由。
    (三)綜上，再審原告之服務年資既應自受僱當日起算，則依退離職辦法第六條規定
      ，關於再審原告離職金之計算如后：
      1.再審原告丙○○之服務年資為十七年二個月，離職金相當於十七點五個月薪
        資，以平均薪資五萬五千一百四十元計算，總計再審被告應給付離職金九十
        六萬四千九百五十元，但原確定判決僅判准給付三十三萬零八百四十元，故
        再審被告仍應再給付不足之六十三萬四千一百一十元。
      2.再審原告甲○○之服務年資為七年九個月，離職金相當於八個月薪資，以平
        均薪資三萬三千七百五十元計算，總計再審被告應給付離職金二十七萬元，
        但原確定判決僅判准給付二十萬二千五百元，故再審被告仍應再給付不足之
        六萬七千五百元。
      3.再審原告乙○○之服務年資為十二年七個月，離職金相當於十三個月薪資，
        以平均薪資三萬二千八百八十元計算，總計再審被告應給付離職金四十二萬
        七千四百四十元，但原確定判決僅判准給付一十九萬七千二百八十元，故再
        審被告仍應再給付不足之二十三萬零一百六十元。
      4.再審原告丁○○之服務年資為十四年，離職金相當於十四個月薪資，以平均
        薪資三萬八千七百元計算，總計再審被告應給付離職金五十四萬一千八百元
        ，但原確定判決僅判准給付二十三萬二千二百元，故再審被告仍應再給付不
        足之三十萬九千六百元。
  三、證據：提出九十一年二月六日台中縣總工會第二十三屆第一次臨時會員代表大
      會會議記錄乙份、九十二年三月三日台中總工會第二十三屆第二次臨時監理事
      會會議記錄乙份（均為影本）為證。
乙、再審被告方面
  一、聲明：再審之訴駁回。
  二、陳述：
    (一)「勞工工作年資以服務同一事業單位為限，並自受僱當日起算‧‧‧」固為勞
       動基準法施行細則第五條第一項所明訂，惟同法第八十四條之二亦明文規定
       ：「勞工工作年資自受僱之日起算，適用本法前之工作年資，其資遣費及退
       休金給與標準，依其當時應適用之法令規定計算，當時無法令可資適用者，
       依各該事業單位自訂之規定或勞僱雙方之協商計算之，適用本法後之工作年
       資，其資遣費及退休金給與標準，依第十七條及第五十五條規定計算。」，
       依其立法精神而言，再審被告前所訂定之會務工作人員退離職暨資遣辦法（
       以下簡稱退離職暨資遣辦法)自民國（下同)八十五年十二月五日主管機關核
       備後施行之，再審原告等四人領取離職金之工作年資，自此開始起算，核與
       法並無不合。至於再審原告等四人於離職金辦法施行前之工作年資，法未有
       明文規定，況且渠等四人離職時，再審被告之經費處於負債新台幣壹佰餘萬
       之情形再加上係屬於福利事項之離職金，非為法定之資遣費或退休金，其性
       質為恩惠性之給與，考量整體財務狀況，是以離職金辦法施行前之工作年資
       ，再審被告不宜發給離職金，與前開勞基法第八十四條之二規定亦未有所違
       誤。
     (二)前勞動基準法施行細則第廿八條第二項規定：「本法施行前之工作年資，其
       退休金給與標準，適用台灣省工廠工人退休規則，依其規定計算，不適用各
       該規則規定者，依各該事業單位自訂之退休規定計算，但無自訂退休規定或
       其退休規定低於各該規則規定之計算標準者，應比照台灣省工廠工人退休規
       則之規定計算。」，此係為一創設溯及既往之規定，最高法院多次以本條規
       定逾越勞基法之授權及不符法律不溯及既往原則為由，判決本條規定無效，
       不應適用 (最高法院七十六年台上字第二八一四號判決、七十七年台上字第
       一三七○號判決、七十九年台上字第一八三六號判決、八十年台上字第二八
       ○五號判決、八十三年台上字第八九四號判決、八十六年台上宇第二八二○
       號判決及八十七年台上字第七二四號判決等參照），本條規定亦已於八十六
       年六月十二日刪除，行政機關擅自創設違反法律授權及法律原則之規定，尚
       屬不當，遑論要求再審被告於無依據之情形下，追溯計算年資。再審被告所
       訂定之離職金辦法對工作年資部份並無約定，而此一辦法係依據原工會會務
       工作人員管理辦法授權制定，亦對工作年資無特別規定，且第一條即明文規
       定：「．．．本辦法未規定者，適用其他有關規定。」，經本會詳查各項勞
       動法令之相關規定，並無追溯計算年資之規定，是以本會依勞動基準法之立
       法精神及一般法律原則核算再審原告等四人工作年資，當無不適之處。
     (三)原確定判決所引用之會議紀錄縱然有誤，惟前揭會議紀錄中決議事項：「本
       案已經第廿一、廿二屆會員代表大會通過，本屆不宜討論，爾後有關會務人
       員退離職金不再依例辦理」，係指第廿一、廿二屆會員代表大會職權，本（
       廿三)屆不宜侵犯，但自第廿三屆起即不再援引此一錯誤之案例，且會後經總
       幹事查閱第廿一、廿二屆代表大會會議紀錄本案未經審議，與原判決之意旨
       亦不相違背，再審原告等四人一再引用訴外人涂秀葉及徐碧璣二人離職時係
       自到職日起計算年資，領取離職金，惟當時二人離職時並未要求自到職日起
       算年資，而係由當時之承辦人及總幹事 (即本案原告乙○○及丙○○）所決
       行，自行核計發放金額，並未依原工會會務工作人員管理辦法第卅三條規定
       提交理事會議通過後發給，並呈報主管機關核備（涂員八十六年二月廿八日
       辭職，同年二月廿七日領取離職金；徐員八十九年六月卅日辭職，同年七月
       四日領取離職金)，陳、李二員所為不無意圖謀自身不法之利益而決行涂、徐
       二員離職金案，對再審被告之權益造成相當大之損失，亦違背再審被告聘任
       時所交付職務之忠誠。
  三、證據：提出下列事物為證：
      (一)會務工作人員退離職暨資遣辦法及臺中縣政府核備函一件。
      (二)九十一年六月卅日財務移交清冊一件。
      (三)最高法院裁判函七件。
      (四)原工會會務工作人員管理辦法一件。
      (五)涂秀葉及徐碧璣離職書影本二件。
      (六)台中縣總工會現金付出傳票影本二件。
      (七)台中縣職業總工會網頁首頁影本一件。
      (八)台中縣總工會第二十三屆第三次臨時理事會會議紀錄影本一件。
丙、本院依職權調閱本院九十一年度勞簡字第一號、本院九十二年度勞簡上字第一二
    號民事卷宗。
    理      由
一、按「再審之訴，應於三十日之不變期間內提起。前項期間，自判決確定時起算，
    判決於送達前確定者，自送達時起算；其再審之理由發生或知悉在後者，均自知
    悉時起算。但自判決確定後已逾五年者，不得提起。以第四百九十六條第一項第
    五款、第六款或第十二款情形為再審之理由者，不適用前項但書之規定。」民事
    訴訟法第五百條定有明文，本件再審原告主張如聲明所示之確定判決有民事訴訟
    法第四百三十六條之七、第四百九十六條第一項第一、十三款所定事由提起再審
    之訴，查其均係於收受本院九十二年度勞簡上字第一二號民事判決後之三十日內
    提起再審之訴，故再審原告提起本件再審之訴，合於民事訴訟法第五百條第一項
    、第二項之規定，合先敘明。
二、又按民事訴訟法第四百九十六條第一項第一款所謂適用法規顯有錯誤者，係指確
    定判決所適用之法規顯然不合於法律規定，或與司法院現尚有效之大法官會議之
    解釋，或法院尚有效之判例顯然違反者，或確定判決消極的不適用法規，顯然影
    響裁判者而言。再審原告主張：按勞動基準法施行細則第五條第一項規定，勞工
    工作年資以服務同一事業單位為限，並「自受僱當日起算」，故於退離職辦法第
    六條修正施行前有關工作年資之計算既「無其他約定」，自應按前開勞動基準法
    施行細則第五條第一項規定「自受僱當日起算」。詎原確定判決竟將再審原告年
    資之計算以「無溯及計算之約定」為由，遽行認定均應自退離職辦法第六條修正
    施行之日即八十五年十二月五日起算，顯然有違前開勞動基準法施行細則第五條
    第一項規定，而認原確定判決不無民事訴訟法第四百九十六條第一項第一款「適
    用法規顯有錯誤」之違誤云云。惟查：(1)本件再審原告主張其工作年資應「自受
    僱當日起算」，其法律依據乃主張係依勞動基準法施行細則第五條第一項規定云
    云，惟再審原告主張適用勞動基準法之前提，必須其係勞動基準法公告適用範圍
    內之勞工，查再審被告台中縣總工會，乃為勞工團體，而勞工團體遲至九十二年
    十二月一日起方經主管機關行政院勞工委員會公告適用勞動基準法，此有該會九
    十二年十一月十四日勞動一字第○九二○○六三六九二號公告一份在卷可參，是
    再審原告既於九十一年六月三十日離職，其主張適用勞動基準法計算其離職之工
    作年資，自屬無據。(2)再按勞動基準法第八十四條之二規定：「勞工工作年資自
    受僱之日起算，適用本法前之工作年資，其資遣費及退休金給與標準，依其當時
    應適用之法令規定計算，當時無法令可資適用者，依各該事業單位自訂之規定或
    勞僱雙方之協商計算之，適用本法後之工作年資，其資遣費及退休金給與標準，
    依第十七條及第五十五條規定計算。」，本件再審原告於勞工團體經公告適用勞
    動基準法前業已離職，則依上揭法條之規定，其資遣費及退休金給與標準，自依
    其當時應適用之法令規定計算，當時無法令可資適用者，依各該事業單位自訂之
    規定或勞僱雙方之協商計算之，是本件之情形，自應就再審被告自訂之規定加以
    計算之。本件再審被告對於其工會會務工作人員（即再審原告等人員）於離職後
    之退職金給付規定，乃於八十五年八月二十一日第二十一屆第五次理事會議修正
    其退離職暨資遣辦法，增列第六、七條之退離職金給付辦法，且於第九條明定該
    辦法經理事會通過報請主管機關核備後施行之，而該辦法嗣於八十五年十二月五
    日經臺中縣政府以八五府勞組字第三一○九八四號函准予核備，此有再審被告提
    出之「會務工作人員退離職暨資遣辦法」及臺中縣政府核備函一件附卷可稽，是
    原確定判決認再審原告之服務年資應自八十五年十二月五日起算，於法並無違誤
    。(3)從而，本件原審確定判決，難認有所適用之法規顯然不合於法律規定，或與
    司法院現尚有效之大法官會議之解釋，或法院尚有效之判例顯然違反者，或確定
    判決消極的不適用法規，顯然影響裁判等判決違背法令之情形，本件再審原告此
    部分主張原確定判決有民事訴訟法第四百九十六條第一項第一款得提起再審之訴
    之情形，顯無足採。
三、再按當事人發見未經斟酌之證物或得使用該證物者，得以再審之訴對於確定終局
    判決聲明不服。但以如經斟酌可受較有利益之裁判者為限，民事訴訟法第四百九
    十六條第一項第十三款亦定有明文。所謂發見未經斟酌之證物者，係指該項證物
    在前訴訟程序中即已存在，而當事人不知其存在或不能予以使用，現始發現或得
    使用者而言。若在前訴訟程序中已知之，而按當時情形，並非不能舉出或命第三
    人提出者，即無本款之適用，最高法院六十二年判字第五七九號判例、七十六年
    度台上字第二八一二號裁判可資參照。(1)查本件再審原告所謂之「發現未經斟酌
    之證物」，依其所指乃為：原確定判決理由欄第七段認定略稱：「然查，關於此
    項溯及計算解釋，既經上訴人發覺有誤，而認應於八十五年八月二十一日理事會
    通過後，再經台中縣政府核備後才施行起算，而於九十一年二月六日所召開之第
    二十三屆臨時會員代表大會提案建議追討溢發之離職金，經決議結果認為，該案
    已經由第二十一、第二十二屆會員代表大會通過，故不宜討論，爾後有關會務人
    員退離職金不再依例辦理等語，此有該次會議紀錄附卷可參，是縱使認為訴外人
    徐碧璣及涂秀葉二人請領離職金時，上訴人已同意其得溯及到職日起算工作年資
    ，但於九十一年二月六日之臨時會員代表大會既通過日後有關會務人員退職金不
    再依例辦理，而會員代表大會又有拘束全體會員之效力，是解釋兩造間之勞動契
    約，自應不得再援例主張溯及既往」等語云云，然查九十一年二月六日所召開之
    第二十三屆（第一次）臨時會員代表大會中並「無提案」建議追討溢發（前會務
    人員徐碧璣及涂秀葉二人）離職金之情事，而係於九十二年三月三日所召開之第
    二十三屆第二次臨時理監事會議中始有提案，此分別有台中縣總工會第二十三屆
    第一次臨時會員代表大會會議記錄、第二十三屆第二次臨時監理事會會議記錄可
    稽，由是足證原確定判決之認定有誤。再審原告既均於九十一年六月三十日已離
    職，而後於九十二年三月三日召開第二十三屆第二次臨時理監事會議中提案關於
    追討溢發離職金之決議結論，雖對會議「之後」退離職之會務人員有拘束力，但
    對在九十二年三月三日「之前」已離職之再審原告自不應有拘束力，再審原告之
    服務年資仍應自受僱當日起算，從而，再審原告發見原確定判決未經斟酌之證物
    ，且經斟酌可受較有利益之裁判等語云云。(2)惟查原確定判決所引用之會議紀錄
    之召開時點雖確實有誤（九十一年二月六日所召開之第二十三屆臨時會員代表大
    會會議紀錄並無該項決議，該項決議係於九十二年三月三日第二十三屆第二次臨
    時理監事會議紀錄所為，此由再審原告所提之兩次會議紀錄影本可以得知），惟
    原確定判決所誤引之前揭會議紀錄中決議事項為：「本案已經第廿一、廿二屆會
    員代表大會通過，本屆不宜討論，爾後有關會務人員退離職金不再依例辦理（會
    後經總幹事查閱第廿一、廿二屆代表大會會議紀錄本案未經審議）」，而該提案
    即「擬追討溢發前會務人員涂秀葉及徐碧璣離職金一案」，會後經總幹事查閱第
    廿一、廿二屆代表大會會議紀錄，結果為該案並未經審議，則該案既經會後查證
    為未經審議，難謂再審被告於再審原告離職時對於退職之服務年資已有同意得「
    溯及到職日起算服務年資」之結論，原確定判決據以認定再審原告不得援例主張
    溯及既往，而應回歸上揭退離職暨資遣辦法加以計算服務年資，與判決本旨並無
    違背，再審原告亦無從依該二次會議紀錄得出其服務年資應自「受僱當日起算」
    之依據，則該二次會議紀錄之正確召開時點，縱使經斟酌，亦無從使再審原告可
    受較有利益之裁判，是此部分再審原告執以提起本件再審之訴，亦顯無理由。
四、末按再審之訴顯無再審理由者，得不經言詞辯論，以判決駁回之，民事訴訟法第
    五百零二條第二項定有明文。綜上所述，原確定判決認事用法均無違誤，並無再
    審原告所述之再審理由，再審原告仍執陳詞指摘原確定判決有民事訴訟法第四百
    三十六條之七、第四百九十六條第一項第一款、第十三款之再審事由，提起本件
    再審之訴，顯無理由，爰不經言詞辯論，逕以判決駁回之。
據上論結，本件再審之訴為顯無理由，依民事訴訟法第五百零二條第二項、第八十五
條第一項前段、第七十八條，判決如主文。
中      華      民      國    九十二    年      十二  月    三十一     日
                              臺灣臺中地方法院勞工庭
~B審判長法官  張瑞蘭
~B法      官  張國華
~B法      官  洪堯讚
右為正本，係照原本作成。
本件不得上訴。
中      華      民      國    九十二    年      十二  月    三十一    日
~B法院書記官


司法院資訊處製作；財團法人民間司法改革基金會備份。
